【裁判字號】    99,訴緝,185
【裁判日期】    991130
【裁判案由】    商業會計法等
【裁判全文】
臺灣臺北地方法院刑事判決             99年度訴緝字第185號
公  訴  人  臺灣臺北地方法院檢察署檢察官
被      告  傅蔭堂
上列被告因違反商業會計法等案件，經檢察官提起公訴（八十八
年度偵字第一一六三一號），本院判決如下：
    主  文
本件免訴。
    理  由
一、公訴意旨略以：被告傅蔭堂為臺北市大安區○○○路○段一
    一二號一一樓之一三「頂富開發有限公司」之負責人，頂富
    開發有限公司係依法應納稅之義務人。被告為從事業務之人
    ，有據實製作各類所得扣繳暨免扣繳憑單（下稱扣繳憑單）
    之義務，明知告訴人張文檳於民國八十五年度並未在前開公
    司工作及支薪，竟於八十六年間在性質上屬會計原始憑證之
    扣繳憑單上，不實記載告訴人八十五年度在該公司薪資所得
    新臺幣（下同）二十四萬元，並以「頂富資訊有限公司」名
    義向財政部臺灣省北區國稅局提出申報，使公司之營業成本
    增加，營利所得減少，以此不正方法逃漏營利事業所得稅，
    足生損害於告訴人及稅捐稽徵機關對於稅捐稽徵之正確性，
    因認被告涉嫌違反商業會計法第七十一條第一款、刑法第二
    百十六條、第二百十五條及稅捐稽徵法第四十七條第一款、
    第四十一條等罪嫌等語。
二、按案件時效已完成或犯罪後之法律已廢止其刑罰者，應諭知
    免訴之判決，且得不經言詞辯論為之，刑事訴訟法第三百零
    二條第二款、第四款、第三百零七條分別定有明文。次按牽
    連犯追訴權時效，在各個犯罪間各自獨立，不相干連，應分
    別計算，最高法院六十九年臺上字第四九一七號著有判例意
    旨可資參照。
三、新舊法之比較：
（一）查被告行為後，商業會計法已於九十五年五月二十四日經
      總統修正公布，並於同年月二十六日生效；其中該法第七
      十一條第一款之商業負責人以明知為不實之事項，而填製
      會計憑證罪之法定刑由「五年以下有期徒刑、拘役或科或
      併科新臺幣十五萬元以下罰金。」修正為「五年以下有期
      徒刑、拘役或科或併科新臺幣六十萬元以下罰金。」，新
      舊法比較之結果，以修正前之規定對被告較有利，自應依
      刑法第二條第一項前段規定，適用行為時之法律即修正前
      商業會計法第七十一條第一款規定論處。
（二）又按稅捐稽徵法第四十七條於九十八年五月二十七日修正
      公布，於九十八年五月二十九日施行，該法條增訂第二項
      規定：「前項規定之人與實際負責業務之人不同時，以實
      際負責業務之人為準」，惟因本案被告不僅為公司形式負
      責人，亦為公司實際負責人，自不生新舊法比較之問題，
      併予敘明。
（三）再按刑法部分條文於九十四年一月七日修正，於同年二月
      二日經總統公布，並自九十五年七月一日起施行；又刑法
      施行法增訂第八條之一「於中華民國九十四年一月七日刑
      法修正施行前，其追訴權或行刑權時效已進行而未完成者
      ，比較修正前後之條文，適用最有利於行為人之規定」之
      規定，亦於九十四年一月七日新增通過，於同年二月二日
      經總統公布，並自九十五年七月一日起施行。按行為後法
      律有變更者，適用行為時之法律，但行為後之法律有利於
      行為人者，適用最有利於行為人之法律，現行刑法第二條
      第一項定有明文。經查：
    １、本案被告行為時即修正前刑法第八十條追訴權之時效期
        間規定為：「追訴權，因左列期間內不行使而消滅：
        一、死刑、無期徒刑或十年以上有期徒刑者，二十年。
        二、三年以上十年未滿有期徒刑者，十年。三、一年以
        上三年未滿有期徒刑者，五年。四、一年未滿有期徒刑
        者，三年。五、拘役或罰金者，一年。前項期間自犯罪
        成立之日起算。但犯罪行為有連續或繼續之狀態者，自
        行為終了之日起算」。修正後刑法第八十條則規定：「
        追訴權，因下列期間內未起訴而消滅：一、犯最重本刑
        為死刑、無期徒刑或十年以上有期徒刑之罪者，三十年
        。二、犯最重本刑為三年以上十年未滿有期徒刑之罪者
        ，二十年。三、犯最重本刑為一年以上三年未滿有期徒
        刑之罪者，十年。四、犯最重本刑為一年未滿有期徒刑
        、拘役或罰金之罪者，五年。前項期間自犯罪成立之日
        起算。但犯罪行為有繼續之狀態者，自行為終了之日起
        算」。本案被告所涉犯之修正前商業會計法第七十一條
        第一款之填載不實會計憑證罪及稅捐稽徵法第四十七條
        第一款、第四十一條之公司負責人為納稅義務人，以不
        正當方法逃漏稅捐罪及刑法第二百十六條、第二百十五
        條之行使業務登載不實文書罪之法定刑分別為「處五年
        以下有期徒刑、拘役或科或併科新臺幣十五萬元以下罰
        金」、「處五年以下有期徒刑、拘役或科或併科新臺幣
        六萬元以下罰金」及「處三年以下有期徒刑、拘役或銀
        元五百元以下罰金」，是依被告行為時即修正前刑法，
        追訴時效期間均為十年，依修正後刑法之追訴時效期間
        則均為二十年，比較修正前、後關於追訴權時效期間之
        刑罰法律，適用修正前之規定即修正前刑法第八十條規
        定，對被告較為有利。
    ２、修正後刑法第八十條第一項規定「追訴權因下列期間內
        『未起訴』而消滅」（即縱已開始偵查，但未起訴前，
        消滅時效期間仍繼續進行），較之修正前刑法規定「第
        八十條第一項規定追訴權因左列期間內『不行使』而消
        滅」（即若已實施偵查，追訴權既無不行使之情形，自
        不生時效進行之問題），放寬追訴權消滅時效進行之事
        由，比較修正前、後關於追訴權時效期間之刑罰法律，
        適用修正後之規定即修正後刑法第八十條第一項規定，
        對被告較為有利。
    ３、綜上法律修正前、後之比較，揆諸刑法施行法第八條之
        一之規定及修正後刑法第二條第一項之「從舊從輕」原
        則，本案以適用修正前刑法第八十條之規定較有利於被
        告，是本案追效權時效自應適用修正前刑法第八十條之
        規定。則關於追訴權時效之停止進行及其期間、計算，
        亦應一體適用修正前刑法第八十三條之規定。
四、經查，本案被告被訴於八十六年間涉犯修正前商業會計法第
    七十一條第一款之填載不實會計憑證罪嫌及稅捐稽徵法第四
    十七條第一款、第四十一條之公司負責人為納稅義務人，以
    不正當方法逃漏稅捐罪嫌及刑法第二百十六條、第二百十五
    條之行使業務登載不實文書罪嫌，經臺灣新竹地方法院檢察
    署檢察官於八十八年四月二十二日開始偵查，並於八十八年
    九月十三日以上開修正前商業會計法第七十一條第一款之填
    載不實會計憑證及刑法第二百十六條、第二百十五條之行使
    業務登載不實文書二罪間有牽連關係，應從一重處斷，而稅
    捐稽徵法第四十七條第一款、第四十一條之公司負責人為納
    稅義務人，以不正當方法逃漏稅捐罪與上開修正前商業會計
    法第七十一條第一款之填載不實會計憑證罪犯意個別，應分
    別併罰而提起公訴，於八十八年十月二十二日繫屬本院，嗣
    因被告逃匿，經本院於八十九年三月七日發布通緝，致審判
    之程序不能開始等情，有本院八十九年三月七日發布之八十
    九年北院文刑育緝字第一四五號通緝書一紙在卷可稽，並經
    本院調閱本院八十八年度訴字第一五五七號刑事卷宗、八十
    六年度易緝字第五七五號刑事卷宗、臺灣臺北地方法院檢察
    署八十八年度偵字第一一六三一號偵查卷宗及臺灣新竹地方
    法院檢察署八十八年度偵字第三四四六號偵查卷宗核閱屬實
    。又被告上開涉犯填載不實會計憑證、公司負責人為納稅義
    務人，以不正當方法逃漏稅捐及行使業務登載不實文書罪，
    依修正前刑法第八十條第一項第一款規定，追訴權時效均為
    十年，復依同法第八十三條第一項、第三項規定，並參照司
    法院二十九年院字第一九六三號解釋，本案追訴權之時效期
    間應分別加計因通緝而停止之二年六月期間，共計為十二年
    六月，是本案追訴權時效自被告犯罪成立之日即八十六年七
    月一日起算為十二年六月。惟檢察官自開始偵查至本院發布
    通緝，依大法官會議六十三年釋字第一三八號解釋，此時追
    訴權時效既無不行使之情形，並無時效進行問題，自應加計
    此部分期間（計十月十六日），再扣除該案起訴至繫屬本院
    期間（計一月十日），是本案追訴權時效已於九十九年十月
    七日完成，揆諸前揭說明，爰不經言詞辯論，逕為免訴判決
    之諭知。
五、至於臺灣臺北地方法院檢察署檢察官以九十二年度他字第一
    六八號移送併辦審理部分，因本案如前述業經為免訴判決在
    案，此部分本院自無從併予審理，應退回由檢察官另為適當
    處理，附此敘明。
據上論斷，應依刑事訴訟法第三百零二條第二款、第三百零七條
，判決如主文。
中    華    民    國    99    年    11    月    30    日
                 臺灣臺北地方法院刑事第六庭
                     審判長法  官  黃桂興
                           法  官  陳芃宇
                           法  官  雷淑雯
以上正本證明與原本無異。
如不服本判決，應於判決送達後十日內向本院提出上訴狀（應抄
附繕本）。告訴人或被害人如對於本判決不服者，應具備理由請
求檢察官上訴，其上訴期間之計算係以檢察官收受判決正本之日
期為準。
                           書記官  蕭君卉
中    華    民    國    99    年    11    月    30    日

司法院資訊處製作；財團法人民間司法改革基金會備份。
